【裁判字號】    99,交聲,1569
【裁判日期】    991029
【裁判案由】    違反道路交通管理處罰條例聲明異議
【裁判全文】
臺灣桃園地方法院交通事件裁定        99年度交聲字第1569號
原處分機關  交通部公路總局新竹區監理所
異  議  人
即受處分人  甲○○
上列異議人即受處分人因違反道路交通管理處罰條例案件，對於
交通部公路總局新竹區監理所中華民國99年9 月27日桃監裁罰字
第裁52－DB0000000 號裁決書所為之處分，聲明異議，本院裁定
如下：
    主  文
原處分撤銷。
甲○○汽車駕駛人，駕駛汽車經測試檢定酒精濃度超過規定標準
，記違規點數伍點。
    理  由
一、原處分意旨略以：異議人即受處分人甲○○於民國99年3 月
    14日晚間9 時06分許，酒後騎乘車牌號碼RG9 ─139 號輕型
    機車，行經桃園縣大園鄉南崁67之29號前時，經警測得其呼
    氣酒精濃度達每公升0.71毫克，已超過規定標準，掣單舉發
    後，由原處分機關依道路交通管理處罰條例第35條第1 項第
    1 款、第24條、第68條第2 項規定，裁處罰鍰新臺幣（下同
    ）4 萬5,000 元，記違規點數5 點，並施以道路安全講習等
    語。
二、聲明異議意旨略以：已經繳納緩起訴處分金2 萬元，請求撤
    銷罰鍰之處分等語。
三、按汽車駕駛人有飲用酒類或其他類似物後其吐氣所含酒精濃
    度超過每公升0.25毫克或血液中酒精濃度超過百分之0.05以
    上，不得駕車，道路交通安全規則第114 條第2 款定有明文
    。又汽車駕駛人，駕駛汽車經測試檢定酒精濃度超過規定標
    準者，處新臺幣1 萬5,000 元以上6 萬元以下罰鍰，並當場
    移置保管該汽車及吊扣其駕駛執照1 年；汽車駕駛人有第35
    條第1 項規定之情形者，應接受道路交通安全講習，道路交
    通管理處罰條例第35條第1 項第1 款、第24條第1 項第2 款
    亦分有明文。
四、經查，異議人於前揭時地酒後騎乘輕型機車，經警測得呼氣
    酒精濃度達每公升0.71毫克，由原處分機關裁處裁處罰鍰4
    萬5,000 元及記違規點數5 點乙節，為異議人所自承（見本
    院卷第2 、18、19、22至23頁），復有酒精測定記錄表、汽
    車駕駛人酒後生理協調平衡檢測紀錄卡、刑法第一百八十五
    條之三案件測試觀察紀錄表、車籍查詢─基本資料詳細畫面
    、舉發違反道路機車交通管理事件通知單、本件裁決書、送
    達證書、桃園監理站機車駕駛人螢幕列印等在卷可稽（見本
    院卷第3 、11至14、19頁反面至21、28頁）。又異議人因此
    同一違規事實，經警以涉犯刑法第185 條之1 罪嫌，報請臺
    灣桃園地方法院檢察署檢察官偵辦後，由檢察官以99年度偵
    字第9036號緩起訴之處分，定緩起訴期間為1 年，並命異議
    人向該署指定之公益團體、地方自治團體支付2 萬元，應履
    行參加該署舉辦之酒駕認知輔導教育1 場次之預防再犯必要
    命令，於99年5 月19日確定，至100 年5 月18日緩起訴期間
    始屆滿，目前尚在緩起訴期間內，而異議人業於99年7 月1
    日支付緩起訴處分金2 萬元予該署指定之桃園縣觀護志工協
    進會，並於99年8 月27日接受該署安排之酒醉駕車輔導認知
    課程3 小時（執行案號：99年度緩護命字第1137號）等情，
    除據異議人陳明在卷外，有該案緩起訴處分書、臺灣高等法
    院檢察署檢察長駁回再議之處分書、臺灣高等法院被告前案
    紀錄表、該署執行緩起訴處分命令通知書、臺灣銀行無摺存
    入憑條存根等附卷可按（見本院卷第4 、5 、15、24、25頁
    ），復經本院調取該案偵查、執行等各卷宗核閱無訛。再異
    議人前於96年11月14日考領重型機車駕駛執照迄今仍為有效
    之事實，亦有桃園監理站機車駕駛人螢幕列印存卷可按（見
    本院卷第14頁）。以上各情均堪認定。
五、本件異議人既有如上違規事實，原處分機關援引首揭規定對
    異議人為裁罰，固非無據。惟查：
  (一)關於原處分裁處罰鍰及道路安全講習部分：
  1.按行政罰法第26條規定：「一行為同時觸犯刑事法律及違反
    行政法上義務規定者，依刑事法律處罰之。但其行為應處以
    其他種類行政罰或得沒入之物而未經法院宣告沒收者，亦得
    裁處之。前項行為如經不起訴處分或為無罪、免訴、不受理
    、不付審理之裁判確定者，得依違反行政法上義務規定裁處
    之」，其他種類行政罰，係指違反行政法上義務應受「裁罰
    性」之「不利處分」，依行政罰法第2 條規定，包括限制或
    禁止行為之吊扣駕照處分及警告性之講習處分在內。究其立
    法目的，一行為同時觸犯刑事法律及違反行政法上義務規定
    時，由於刑罰與行政罰同屬對不法行為之制裁，刑罰之懲罰
    作用較強，故依刑事法律處罰，已足資警惕時，實無一事二
    罰再裁處行政罰之必要：且刑事法律之處罰，係由法院依法
    定程序為之，較符正當法律程序，應予優先適用，但罰鍰以
    外之沒入或其他種類行政罰，因兼具維護公共秩序之作用，
    為達行政目的，行政機關仍得併予裁處。
  2.次按檢察官之緩起訴處分於緩起訴期間內，有下列情形之一
    者，檢察官得依職權或依告訴人之聲請撤銷原處分，繼續偵
    查或起訴：(1)於期間內故意更犯有期徒刑以上刑之罪，經檢
    察官提起公訴者。(2)緩起訴前，因故意犯他罪，而在緩起訴
    期間內受有期徒刑以上刑之宣告者。(3)違背第253 條之2 第
    1 項各款之應遵守或履行事項者，刑事訴訟法第253 條之3
    第1 項定有明文。據此可徵經檢察官為「緩起訴」處分者，
    於「緩起訴」之猶豫期間內，最終是否會被檢察官提起公訴
    ，猶懸而未定，亦即「緩起訴」處分於猶豫期間內尚未具有
    實質之確定力，檢察官仍得根據上開規定依職權或依告訴人
    之聲請，將被告「緩起訴」處分撤銷。而行政罰法第26條明
    定一事不二罰原則，且應受行政罰之行為如經不起訴處分或
    為無罪、免訴、不受理、不付審理之裁判「確定」者，始得
    依違反行政法上義務規定裁處之，並未包括「緩起訴」處分
    在內，雖「緩起訴」處分之最終使被告免於刑事訴追之效果
    與「不起訴」處分之效果相同，惟依行政罰法第26條第2 項
    之立法意旨，亦必須待緩起訴處分實質確定時，被告才最終
    地確定免於受刑事訴追，原處分機關始得為行政裁罰，亦即
    在緩起訴期間內即猶豫期間期滿前，該緩起訴處分仍有被撤
    銷之可能，此時原處分機關若依法為行政裁決，將使受處分
    人有同時遭受行政處罰及刑事訴追之危險，顯與行政罰法第
    26條規定之立法意旨相違背。準此，自行政罰法第26條規定
    立法意旨為有利於行為人之解釋，應認應受行政裁罰之行為
    ，有關罰鍰部分，同一事實如經緩起訴處分確定者，亦有行
    政罰法第26條明定一事不二罰原則之適用（臺灣高等法院暨
    所屬法院96年法律座談會刑事類提案第36號、98年法律座談
    會刑事類提案第24號參照）。
  3.另依刑事訴訟法第253 條之2 第1 項第8 款之規定，檢察官
    為緩起訴處分者，亦得命被告於一定期間遵守或履行預防再
    犯所為之必要命令。是檢察官於酒後駕車之公共危險案件之
    緩起訴處分內，自得同時命受處分人應施以道路安全講習，
    而是項處分，雖非刑罰，但對受處分人而言，仍有自由受限
    之影響，在性質上具有實質制裁之效果。施以道路交通安全
    講習係預防再犯危險之警告性處分，性質上要與檢察官依上
    揭規定所為預防再犯之必要命令相同。從而，緩起訴之被告
    已依檢察官緩起訴處分命令，接受道安講習者，可認其履行
    檢察官緩起訴處分命令所課予之負擔，已達預防再犯目的，
    且依前說明，係由司法機關依法定程序為之，較符正當法律
    程序，則在處罰種類及目的均相同時，即應優先適用，不再
    受同種類行政罰之制裁。其重點在於具有實質教育之效果，
    與辦理機關是否同一無涉，無論係檢察官所安排之道路安全
    法治教育講習，或由交通主管機關主辦之道路安全講習，雖
    主辦機關不同，課程內容或有部分差異，但難分軒輊，其實
    質目的並無不同，應有行政罰法第26條明定一事不二罰、刑
    事法律處罰優先規定之適用（臺灣高等法院99年度交抗字第
    1842號、1891號、1783號、1684號裁定意旨參照）。
  4.本件異議人因前揭違規行為，既同時經檢察官為緩起訴之處
    分確定，緩起訴期間為1 年，應向指定之公益團體、地方自
    治團體支付2 萬元，並應履行參加該署舉辦之酒駕認知輔導
    教育1 場次之預防再犯必要命令，且異議人業已履行上開具
    有罰金性質之處分金2 萬元支付義務，並接受與道路安全講
    習性質相同之酒醉駕車輔導認知課程，當認其已依刑事法律
    處罰。而異議人尚在緩起訴期間內，迄100 年5 月18日緩起
    訴期間始為屆滿，則須在此期間內異議人未發生撤銷緩起訴
    之事由，該緩起訴處分始生實質之確定力，亦即最終發生與
    「不起訴」處分之效果相同之使被告免於刑事訴追之效果，
    是在緩起訴期間屆滿前，異議人仍隨時有受撤銷緩起訴再被
    刑事追訴之風險，因而原處分機關在緩起訴期間屆滿前之99
    年9 月27日，所為裁處罰鍰4 萬5,000 元並應接受道路安全
    講習之處分，依上說明，自有致生異議人受一事二罰之危險
    ，尚難謂合。
  5.至本院認原處分機關於受處分人緩起訴期滿前裁處受處分人
    罰鍰45,000元之行政裁罰部分，有違行政罰法第26條第2 項
    之「一事不二罰」之規定，應將原處分撤銷，並未實體認定
    受處分人無道路交通管理處罰條例第35條第1 項之違規事實
    ，尚不生使受處分人無法於緩起訴期滿後依道路交通管理處
    罰條例第35條第8 項規定裁決受處分人繳納緩起訴負擔2 萬
    元與最低罰款4 萬5,000 元差額之問題，允宜敘明。
  6.又原處分機關雖添具意見略以：緩起訴處分乃附條件之不起
    訴處分，其確定後，宜視同不起訴處分確定，業經法務部行
    政罰法諮詢小組會議第1 次會議結論在案云云，惟核其所稱
    之該結論及函文，性質上要屬行政機關就法規為釋示之行政
    命令，固得供本院參考，但本院不受其拘束，仍應依據法律
    為獨立之判斷（司法院大法官釋字第216 號解釋參照），附
    此敘明。
  (二)關於原處分裁處吊扣駕駛執照部分：
  1.按道路交通管理處罰條例第68條於94年12月14日修正公布，
    並自95年3 月1 日施行，修正前原規定：「汽車駕駛人，因
    違反本條例及道路交通安全規則之規定，受吊扣或吊銷駕駛
    執照處分時，吊扣或吊銷其持有各級車類之駕駛執照」；修
    正後則規定：「汽車駕駛人，因違反本條例及道路交通安全
    規則之規定，受吊銷駕駛執照處分時，吊銷其持有各級車類
    之駕駛執照」，已刪除「吊扣」駕駛執照處分之效力擴及所
    持有各級車類駕駛執照之規定。觀諸修法過程，原擬修正之
    條文提案乃「汽、機車駕駛人，因違反本條例及道路交通安
    全規則之規定，受吊扣或吊銷駕駛執照處分時，吊扣或吊銷
    其違法或違規當時所駕駛車輛之駕駛執照。」惟立法者因考
    量違規吊扣駕駛執照，不宜連其他如職業上、生活上所需之
    駕駛執照一併吊扣，否則恐影響人民工作及生活甚鉅，失之
    過酷等情，經協商後，刪除「吊扣或」始通過修正條文乙節
    ，有立法院公報94卷48期3430號二冊第107 至136 頁立法院
    第6 屆第2 會期交通委為會全體委員會議紀錄、94卷70 期
    3452號第135 至141 頁院會紀錄及修正條文說明欄記載「委
    員提案：原條文將違法或違規駕駛人所持有各級車類之駕照
    一併吊扣或吊銷失之過酷，影響人民工作及生活甚鉅，爰修
    正之。審查會：依現行法條文，文中『吊扣或』三字均刪除
    ，修正通過」可考。顯見立法者原意僅限吊扣違規當時所駕
    駛車輛之駕駛執照，不得吊扣所持有各級車類之駕駛執照，
    乃衡平維護道路交通安全與違規駕駛人工作財產權後，依比
    例原則所為之立法裁量，本院應予尊重。又，酒醉駕車行為
    固製造法所不容許之風險，惟從風險實現觀點而言，酒後所
    駕車類究係機車、小客車甚或大客車，對交通安全所生危害
    ，實甚殊異，如駕駛人駕駛低一級之車類違反道路交通管理
    處罰條例規定時，不論其所造成之實害結果一律吊扣駕駛人
    所持有之各類駕駛執照，亦有違相同事件相同處理，不同事
    件不同處理之平等原則（臺灣高等法院暨所屬法院97年法律
    座談會刑事類提案第40號、98年法律座談會刑事類提案第20
    、23號參照），非無處罰「行為人」而非「行為」之可議。
    準此，前揭「吊扣其駕駛執照1 年」之規定，應僅及於吊扣
    與違規當時所駕駛車輛同級之車類駕駛執照。
  2.本件異議人於前揭違規行為時，所駕車輛既係輕型機車，依
    上說明，原應僅得吊扣其輕型機車駕駛執照。惟按行為後法
    律或自治條例有變更者，適用行政機關最初裁處時之法律或
    自治條例，但裁處前之法律或自治條例有利於受處罰者，適
    用最有利於受處罰者之規定，行政罰法第5 條定有明文，查
    道路交通管理處罰條例第68條第2 項於99年5 月5 日修正，
    已於異議人行為後，經行政院以院台交字第09 0048197號令
    發布自99年9 月1 日施行，其修正後規定：「領有汽車駕駛
    執照之汽車駕駛人，除駕駛聯結車、大客車、大貨車外之非
    其駕駛執照種類之車輛，違反本條例及道路交通安全規則之
    規定，應受吊扣駕駛執照情形時，無因而肇事致人受傷或重
    傷者，記違規點數5 點」，則原處分機關於99年9 月27日最
    初裁處時，上揭修正後規定已施行生效，異議人於本條例修
    正前為領有重型機車駕駛執照之駕駛人，其本件行為時係駕
    駛聯結車、大客車、大貨車外之非其駕駛執照種類之輕型機
    車，其雖因酒後駕駛，但未因而肇事致人受傷或重傷，僅需
    記違規點數5 點，比較新舊法之結果，以適用修正後規定較
    為有利，自應適用修正後之規定，則原處分機關依該修正後
    規定，裁處記違規點數5 點之處分，即無不合。異議人聲明
    異議意旨略以：請求不要吊扣駕照云云，惟原處分機關並未
    吊扣異議人之駕照，僅裁處記違規點數5 點，異議人此部分
    尚有誤會，允宜敘明。
六、綜上所述，異議人既有前揭酒精濃度超過規定標準而騎乘輕
    型機車之違規行為，固應依法裁罰，惟原處分疏未注意，於
    緩起訴期間屆滿前對異議人再處以罰鍰，且應接受道路安全
    講習之處分，顯有如上之違失，異議人聲明異議就罰鍰之部
    分指摘，為有理由，自應由本院撤銷原處分。又聲明異議乃
    一司法救濟途徑，由法院審查受處分人所涉之違規事實是否
    成立，及原處分所適用之法條是否正確、裁罰是否適當，因
    法院負有司法審查之作用，對原處分失當時，應自為處分，
    以本案而言，就違規記點及安全講習等處罰效果，宜為一併
    重新諭知（臺灣高等法院暨所屬法院98年法律座談會刑事類
    提案第23號參照），本件原處分關於道路安全講習、違規記
    點部分，既係就單一違規行為所為處分之部分法律效果，自
    無從割裂維持，應併予撤銷，允宜敘明。另依道路交通管理
    處罰條例第35條第1 項第1 款、第24條第1 項第2 款，自為
    裁罰如主文第2 項所示，以資適法。
七、據上論斷，應依道路交通管理處罰條例第87條第2 項，道路
    交通案件處理辦法第20條前段，裁定如主文。
中    華    民    國    99    年    10    月    29    日
                  交通法庭    法  官  蘇琬能
以上正本證明與原本無異。
如不服本裁定，應於裁定送達後5 日內向本院提出抗告狀。
                              書記官  黃惠鈴
中    華    民    國    99    年    10    月    29    日

司法院資訊處製作；財團法人民間司法改革基金會備份。
